最高法院刑事判決　　　　　　　　　 111年度台上字第3923號
上　訴　人　徐仁軍


　　　　　　邱述語


上列上訴人等因違反毒品危害防制條例案件，不服臺灣高等法院
中華民國111年5月10日第二審判決（111年度上訴字第523號，起
訴案號：臺灣臺北地方檢察署110年度偵字第13187、21687、216
88號），提起上訴，本院判決如下：
    主  文
上訴駁回。
    理  由
一、按刑事訴訟法第377 條規定，上訴於第三審法院，非以判決
    違背法令為理由，不得為之。是提起第三審上訴，應以原判
    決違背法令為理由，係屬法定要件。如果上訴理由書狀並未
    依據卷內訴訟資料，具體指摘原判決不適用何種法則或如何
    適用不當，或所指摘原判決違法情事，顯與法律規定得為第
    三審上訴理由之違法情形，不相適合時，均應認其上訴為違
    背法律上之程式，予以駁回。
二、本件經原審審理結果，認上訴人徐仁軍（所犯違反槍砲彈藥
    刀械管制條例部分，第一審為科刑判決，徐仁軍不服，提起
    第二審上訴後，撤回上訴確定）、邱述語（以下除各別記載
    姓名外，簡稱上訴人2 人），有其犯罪事實欄所載共同製造
    第三級毒品未遂犯行，因而維持第一審論以上訴人2 人共同
    犯製造第三級毒品未遂罪，徐仁軍處有期徒刑3年2月，邱述
    語處有期徒刑2年6月，及相關沒收之判決，駁回上訴人2 人
    在第二審之上訴。已詳敘所憑之證據及論罪之理由，所為論
    斷，俱有卷內證據資料可資覆按，自形式上觀察，並無足以
    影響其判決結果之違法情形存在。
三、上訴人2人之上訴意旨略稱：
  ㈠徐仁軍
  ⒈依司法院釋字第669 號解釋理由書及許大法官宗力協同意見
    書，刑法第59條於重罪個案中具有調節情輕法重，免予被告
    過苛處罰之衡平功能。原判決認徐仁軍無刑法第59條規定適
    用，然徐仁軍參與本案之緣由，與原審法院104 年度上訴字
    第1007號製造第二級毒品大麻案件之被告陳盈君實屬相當，
    該案製造大麻已達既遂，扣得大麻菸草17包及2 盒、大麻植
    株及幼苖640 株，但仍認陳盈君有刑法第59條規定適用，反
    觀本案製造第三級毒品僅未遂程度，原判決卻認徐仁軍無刑
    法第59條規定適用，有罪刑不相當之憾。
  ⒉就有無獲利而言，原審法院另案106年度上訴字第824號違反
    槍砲彈藥刀械管制條例案件，該案被告與徐仁軍相同，均未
    有獲利，此亦為該案認得適用刑法第59條規定之理由，何以
    原判決就此節略而未提？且該案被告與本案徐仁軍於查獲後
    均坦承犯行，兩者犯後態度並無差別。原判決未依刑法第59
    條規定酌減其刑，有判決違背法令之違法等語。
  ㈡邱述語
  ⒈緩刑制度於刑事政策中扮演重要之功能，具有平衡國家刑罰
    權、對於被告暨其原生家庭社會生活以及犯罪預防等多重面
    向之公益機能。個案是否給予緩刑雖為法院之司法裁量自由
    ，但此乃建立在法院是否給予被告緩刑所應參酌因素之基礎
    事實已充分調查後，再予司法自由裁量；若法院對於此等基
    礎事實於被告提出主張後猶未查核、調查，一概以裁量自由
    為藉詞推託，即有消極不適用法令及應調查證據而未予調查
    之違誤。
  ⒉邱述語始終坦承犯行，其觸犯法律應有情狀可憫而值原諒之
    處，應可依毒品危害防制條例第17條第2項、刑法第25條第2
    項及刑法第59條規定減輕其刑後從輕量刑。邱述語於原審提
    出包含較輕的犯罪情節、情有可原之犯罪動機、良好之犯後
    態度、偵審過程已能實質發揮刑罰反應力、原生家庭及短期
    自由刑弊端對於邱述語產生遠超越罪責範圍之現實上不利益
    等具體事由及事實情狀，祈求原審給予緩刑自新機會。惟原
    審全然未予調查，以致緩刑於本案中根本未為審查，有消極
    不適用（未裁量）法則之不當，不再單純屬於裁量自由的範
    疇，同時併生量刑部分應調查證據未予調查之違誤，例如邱
    述語的母親身體健康狀況，有無需邱述語積極在旁侍孝等，
    請撤銷原判決發回更審，以保障人權等語。
四、惟按刑法第59條之酌量減輕其刑，必須犯罪另有特殊之原因
    與環境，在客觀上足以引起一般同情，認為即使予以宣告法
    定最低度刑期尤嫌過重者，始有其適用。此所謂法定最低度
    刑，固包括法定最低本刑；惟遇有其他法定減輕之事由者，
    則應係指適用其他法定減輕事由減輕後之最低度刑而言。倘
    被告別有其他法定減輕事由者，應先適用法定減輕事由減輕
    其刑後，猶認其犯罪之情狀顯可憫恕，即使科以該減輕後之
    最低度刑仍嫌過重者，始得適用刑法第59條規定酌量減輕其
    刑。此項犯罪情狀是否顯可憫恕而酌量減輕其刑之認定，與
    刑之量定，同屬事實審法院得依職權自由裁量之事項，如為
    裁判之法院已以行為人之責任為基礎，並斟酌刑法第57條各
    款所列情狀，在法定刑度內酌量科刑，無顯然失當或違反公
    平、比例及罪刑相當原則，亦無偏執一端，致明顯失其出入
    情形，自非許當事人逕憑己意，指稱法院未依刑法第59條酌
    減其刑，即有判決不適用法則之違法。原判決已於理由參三
    ，說明上訴人2 人如何無刑法第59條規定適用之理由。核無
    不合。又個案事實不同，不能比附援引，尤不得執他案適用
    刑法第59條規定，指本案未予適用即屬違法。上訴人2 人對
    原判決裁量權之適法行使，任為指摘，再為爭執，或援引他
    案比附，並非上訴第三審之適法理由。
五、刑事訴訟法所稱依法應於審判期日調查之證據，係指與待證
    事實有重要關係，在客觀上顯有調查必要性之證據而言，其
    範圍並非漫無限制，必其證據與判斷待證事實之有無，具有
    關聯性，得據以推翻原判決所確認之事實，而為不同之認定
    ，若僅枝節性問題，或所證明之事項已臻明確，或就同一證
    據再度聲請調查，自均欠缺其調查之必要性，事實審法院未
    為無益之調查，自無違法可言。又緩刑為法院刑罰權之運用
    ，旨在獎勵自新，除須具備刑法第74條第1項（即受2年以下
    有期徒刑、拘役或罰金之宣告），並符合該條項各款所定之
    條件（即：未曾因故意犯罪受有期徒刑以上刑之宣告者。
    前因故意犯罪受有期徒刑以上刑之宣告，執行完畢或赦免
    後，5 年以內未曾因故意犯罪受有期徒刑以上刑之宣告者。
    ），且須有可認以暫不執行為適當之情形，始足當之。是否
    宣告緩刑，事實審法院本有裁量之職權，倘已審酌一切情狀
    而未宣告緩刑，既不違背法令，自不得執為第三審上訴之合
    法理由。邱述語所犯共同製造第三級毒品未遂罪，原判決維
    持第一審量處有期徒刑2年6月之判決，其宣告刑已不合於前
    述緩刑宣告之要件，原判決未為緩刑宣告，且未為無益之與
    是否宣告緩刑之相關調查，並無不合。況原審民國111年4月
    12日審判期日，審判長於調查證據後，詢以「尚有無證據請
    求調查？」邱述語及其辯護人均答「無」，有審判筆錄可稽
    （見原審卷第129、130頁），原審未再為其他證據調查，難
    謂有調查證據職責未盡之違法。邱述語上訴意旨指摘原判決
    有消極不適用法則及調查證據職責未盡之違法，係對原判決
    適法之論斷，徒憑己意再為爭執，並非合法之第三審上訴理
    由。
六、綜上及其餘上訴意旨，或係就原判決已明白論斷之事項，或
    係就屬原審量刑職權之適法行使，徒以自己說詞，任意指為
    違法，均非依據卷內訴訟資料具體指摘原判決有如何不適用
    法則或適用法則不當之情形，難認已符合首揭法定之上訴要
    件，應認上訴人2 人之上訴皆為違背法律上之程式，予以駁
    回。
據上論結，應依刑事訴訟法第395條前段，判決如主文。
中    華    民    國   111    年    9     月    22    日
                  刑事第二庭審判長法  官  林  勤  純  
                                  法  官  王  梅  英  
                                  法  官  李  釱  任  
                                  法  官  吳  秋  宏  
                                  法  官  黃  斯  偉  
本件正本證明與原本無異
                                  書記官
中    華    民    國   111    年    9     月    26    日